臺灣高雄地方法院民事判決　　　　　　 110年度重訴字第53號
原　　　告　蔡文祥　

訴訟代理人　林福容律師
被　　　告　蔡淑真　
訴訟代理人　盧俊誠律師
上列當事人間請求清償債務事件，本院於民國110 年11月15日言
詞辯論終結，判決如下：
    主      文
被告應給付原告新臺幣壹仟柒佰捌拾肆萬柒仟貳佰貳拾伍元，及
自民國一○五年一月二十八日起至清償日止，按週年利率百分之
五計算之利息。
訴訟費用由被告負擔。
本判決於原告以新臺幣伍佰玖拾肆萬玖仟零柒拾伍元為被告供擔
保後得假執行；但被告如以新臺幣壹仟柒佰捌拾肆萬柒仟貳佰貳
拾伍元為原告預供擔保，得免為假執行。
    事實及理由
一、原告主張：訴外人蔡○齊與兩造之父母即蔡○玉、蕭○於民
    國87年間因返還信託財產事件涉訟，訴訟中蕭○於91年10月
    16日死亡，其繼承人即蔡○玉、原告、被告與訴外人蕭○鐘
    、蕭○芬均未依法拋棄或限定繼承，並於93年間承受訴訟，
    案經臺灣高等法院94年度重上更㈡字第81號民事判決認定蕭
    ○應給付蔡○齊新臺幣（下同）47,723,542元，及自87年3
    月13日起至清償日止按年息5 ％計算之利息（下稱系爭債務
    ），蕭○既歿，應由前揭繼承人負連帶清償責任，並經最高
    法院97年度台上字第10號判決駁回上訴而告確定（下稱前案
    ）。蔡○齊即持前案確定判決，聲請臺灣臺北地方法院（下
    稱臺北地院）強制執行，原告為免個人固有財產遭執行，遂
    於104 年3 月24日向臺北地院民事執行處繳納89,405,701元
    ，以供清償，嗣臺北地院民事執行處已將溢繳之169,576 元
    退還原告。查兩造及蔡○玉、蕭○鐘、蕭○芬就前案判決所
    示蕭○之系爭債務，依民法第1153條規定，應負連帶清償之
    責，並應按應繼分比例各1/5 分擔。至被告抗辯系爭債務應
    由男性繼承人3 人分攤，女性繼承人不須負擔云云，依民法
    第1153條規定，繼承人依法對於蕭足之系爭債務依比例負擔
    之，而原告並無與被告達成協議免除被告之清償責任，臺灣
    高等法院94年度重上更㈡字第81號民事訴訟中，被告亦無提
    出此部分之抗辯，何況原告於104 年4 月14日起訴請求繼承
    人蕭○鐘清償債務（臺北地院104 年度重訴字第823 號），
    亦係以5 分之1 作為計算式，並經蕭○鐘清償並和解在案，
    足認繼承人間並無免除被告清償之責任。再查，被告、蔡○
    玉、蕭淑○依法為系爭債務之繼承人為前案民事確定判決所
    認定，被告、蔡○玉、蕭○芬事後因系爭債務遭債權人蔡○
    齊聲請強制執行，被告、蔡○玉、蕭○芬因不想清償債務，
    又改稱得主張限定繼承，並向臺北地院提起異議之訴，經臺
    北地院100 年度重訴字第638 號民事判決駁回確定在案，顯
    見被告始終不願清償而前後反覆說詞不一，請審酌被告之抗
    辯未提出任何證據，其主張顯非事實，不足採信。且本件被
    繼承人蕭○於91年10月16日死亡，被繼承人有蔡○玉、蕭○
    鐘、原告、被告、蕭○芬等5 人，並於93年7 月30日達成協
    議，有遺產分割協議書可參，依據上開遺產分割協議書，並
    未約定蕭○之債務應由男性繼承人負擔，又依遺產分割協議
    ，被告確有繼承取得臺北市○○區○○段○○段000 地號、
    高雄市○○區○○段○○段000 地號、高雄市○○區○○段
    ○○段000 地號土地應有部分各10分之1 ，以及祥禾建設有
    限公司讓股款、愛華建設有限公司讓股款、國泰人壽21世紀
    終身壽險之保險金、現金等遺產，因此被告辯稱並未繼承蕭
    足之遺產，顯非事實。此外，被告又抗辯其取得之遺產用以
    繳清遺產稅等，然繼承人取得遺產後要如何使用乃繼承人間
    之自由，此與繼承人有無繼承遺產、是否應負清償責任為截
    然不同事；再者，民法第1153條第2 項係針對被繼承人對外
    積欠債務於繼承人間如何分擔有所規定，此與繼承人間對於
    已取得遺產所生之遺產稅應如何分擔，實屬二事，故繼承人
    間如何繳納遺產稅，並非民法第1153條第2項所規定之範疇
    ，被告上開所辯應有違誤。另蕭○與蔡○齊間之債務，經臺
    灣高等法院94年度重上更㈡字第81號判決於96年5 月29日宣
    判，最高法院97年度台上字第10號判決於97年1 月3 日宣判
    ，而兩造遺產分割協議時間為93年7 月30日，均早於上開判
    決宣判日期，是兩造簽立遺產分割協議時，蕭○對外之債務
    尚未確定，兩造自無可能在簽立協議書約定蕭○對外債務由
    男性繼承人負擔。綜上，細觀兩造之遺產分割協議，並未就
    蕭○與蔡○齊間之積欠債務達成任何分擔之約定，更無免除
    被告清償責任，依法即應由全體繼承人繼承，此與各繼承人
    繼承之遺產多寡無關，兩造就被繼承人蕭○對蔡○齊所負系
    爭債務仍應負連帶清償責任，而被告既已清償蕭足對蔡○齊
    之債務，自得依民法第1153條第2 項規定，請求被告依應繼
    分比例負擔之。茲因原告已清償該債務全部，致其他債務人
    即被告等繼承人同免責任，原告爰依民法第1153條、第281
    條第1 項規定，請求被告償還其應分擔額計17,847,225元【
    計算式：（89,405,701－169,576 ）÷5 ＝89,236,125÷5
    ＝17,847,225】等語。並聲明：㈠被告應給付原告17,847,2
    25元，及自105 年1 月28日起至清償日止，按年息5 ％計算
    之利息。㈡願供擔保，請准宣告假執行。
二、被告則以：兩造之母蕭○生前與蔡○齊因返還信託財產涉訟
    ，訴訟期間蕭○過世，當時因訴訟尚未確定，故被告與其他
    繼承人均未拋棄繼承。惟兩造之父蔡○玉重男輕女，就蕭○
    之遺產，除其中1 筆未具價值之道路用地由全體繼承人共有
    外，其餘不動產及動產均由男性繼承人即蔡○玉、蕭○鐘及
    原告繼承，被告與蕭○芬均未繼承；而分割當時全體繼承人
    均同意，若蕭○生前有債務，應由繼承財產之男性繼承人負
    擔，未繼承財產之女性繼承人不需負擔任何債務，此為公平
    合理之處置。且原告與蔡○玉、蔡○鐘因繼承取得之不動產
    價值已逾億元，故由渠等取得之遺產去負擔蕭○之系爭債務
    ，乃屬當然。又雖原告稱「依遺產分割協議，被告確有繼承
    取得臺北市○○區○○段○○段000 地號、高雄市○○區○
    ○段○○段000 地號、高雄市○○區○○段○○段000 地號
    土地應有部分各10分之1 ，以及祥禾建設有限公司讓股款、
    愛華建設有限公司讓股款、國泰人壽21世紀終身壽險之保險
    金、現金等遺產」云云，惟查，就臺北市○○區○○段○○
    段000 地號、高雄市○○區○○段○○段000 地號、高雄市
    ○○區○○段○○段000 地號土地，此3 筆土地係由全體繼
    承人同意作為用以抵繳被繼承人蕭足應納遺產稅之一部分，
    此有抵繳同意書可按，是被告並未取得前述土地應有部分各
    10分之1 ；至於祥禾建設有限公司（分割協議書誤載為祥和
    建設）及愛華建設有限公司均係由被告與訴外人即先生陳務
    哲所創立，因設立當時法律規定須有至少5 人以上股東，所
    以另借名被告之父母蔡振玉及蕭足2 人為股東，所以遺產協
    議分割時之所謂讓股款僅屬借名出資而已，實際並非屬被告
    繼承所得。而愛華建設有限公司於91年6 月15日進行減資時
    ，原借名登記於母親蕭足及父親蔡○玉2 人名下之股份，則
    於減資時返還予被告、陳○哲及蕭○芬等3 人名下，此有股
    東同意書可按；另祥禾建設有限公司則於91年6 月16日進行
    減資，原借名登記予被告父親蔡○玉及母親蕭○名下之股份
    ，亦於減資時返還登記至被告及陳○哲、蕭○芬3 人名下，
    此亦有祥禾建設有限公司之股東同意書可稽。而母親蕭○於
    91年10月16日過世，由於上開股份之返還移轉係於其死亡前
    2 年內所為之移轉，稅務機關仍將之列為遺產，然實際上該
    等股份均非被繼承人蕭○之財產，而係將借名登記之股份返
    還移轉登記予被告而已；另國泰人壽之終身壽險，被告係屬
    受益人，乃依保險契約之約定取得保險金，亦非繼承所得；
    至現金6,000 元，此為傳統所稱之「手尾錢」。故原告請求
    被告給付所謂連帶債務內部分擔額，非事理之平等語置辯。
    並聲明：㈠原告之訴駁回。㈡如受不利判決，願供擔保免為
    假執行。
三、兩造不爭執事項及本件爭點（見重訴卷第163至164頁）：
  ㈠兩造不爭執事項：
  ⒈蔡老齊與兩造之父母即蔡○玉、蕭○於87年間因返還信託財
    產事件涉訟，訴訟中蕭○於91年10月16日死亡，其繼承人即
    蔡○玉、原告、被告、蕭○鐘、蕭○芬等5 人均未依法聲明
    拋棄或限定繼承，並於93年間承受訴訟，案經臺灣高等法院
    94年度重上更㈡字第81號民事判決前揭蕭○之繼承人應連帶
    給付蔡○齊系爭債務，判決已確定。
  ⒉系爭債務業經原告全部清償。
  ⒊蕭○之繼承人曾於93年7 月30日簽立如原告所提出證物5 所
    示之遺產分割繼承協議書（見重訴卷第93至99頁）。
  ⒋兩造所提證物，形式上均為真正。
  ㈡本件爭點：原告得否請求被告償還系爭債務之內部應分擔額
    新台幣17,847,225元及自105 年1 月28日起至清償日止之法
    定利息？若可，其金額若干？
四、本院之判斷：
  ㈠按當事人主張有利於己之事實者，就其事實有舉證之責任。
    民事訴訟法第277 條前段定有明文。復按繼承人對於被繼承
    人之債務，負連帶責任。繼承人相互間對於被繼承人之債務
    ，除法律另有規定或另有約定外，按其應繼分比例負擔之。
    97年修正前民法第1153條定有明文。又按同一順序之繼承人
    有數人時，按人數平均繼承；連帶債務人中之一人，因清償
    、代物清償、提存、抵銷或混同，致他債務人同免責任者，
    得向他債務人請求償還各自分擔之部分，並自免責時起之利
    息。民法第1141條前段、第281 條第1 項分別定有明文。
  ㈡查被繼承人蕭○經判決認定生前對訴外人蔡○齊負欠系爭債
    務，嗣蕭○過世後，系爭債務即由配偶蔡○玉及兩造等4 名
    子女共同繼承，且本件繼承係發生於91年10月16日，應適用
    舊法，是應由繼承人對被繼承人蕭足之債務負連帶清償責任
    。
  ㈢被告雖以上揭情詞置辯。然查，觀諸被繼承人蕭○之繼承人
    5 人於93年7 月30日簽立之遺產分割繼承協議書，雖數筆房
    地及銀行存款大多分由蔡○玉、原告及蕭○鐘等男性繼承人
    所有，僅全體繼承人同意用以抵繳遺產稅納稅額之3 筆土地
    持分由繼承人5 人各取得持分10分之1 ，而被告除上開3 筆
    土地外，僅分得應收祥禾建設有限公司讓股款600,000 元、
    應收愛華建設有限公司讓股款335,000 元、國泰人壽21世紀
    終身壽險之保險金363,212 元、現金6,000 元等遺產，惟綜
    觀整份遺產分割繼承協議書，全然未見繼承人間有任何免除
    負擔何等債務之約定（見重訴卷第93至97、123 頁），則蕭
    ○之繼承人間是否有女性繼承人不需負擔任何債務之約定，
    殊非無疑；況前案判決之系爭債務係於97年1 月3 日始經最
    高法院判決而告確定，蕭○之繼承人是否於簽立遺產分割繼
    承協議書時即已有約定被告及蕭○芬此2 位女性繼承人不必
    分擔蕭○之任何債務，亦屬有疑。且縱如被告所辯，祥禾建
    設有限公司讓股款、愛華建設有限公司讓股款僅為借名登記
    返還，其就蕭○之遺產除「手尾錢」6,000 元及保險金外，
    其餘遺產全然未分得，但各繼承人間協議為遺產分割時，納
    入考量之因素本即多端，於遺產分割時全未分得遺產或分得
    較少遺產之人，非必可據以推論其將不負擔任何被繼承人之
    債務，本件被告未依法聲明拋棄或限定繼承，就其所辯復無
    法舉證以實其說，實難認被告所辯係屬可採。
  ㈣依前揭法律規定，被繼承人蕭○生前之債務本應由兩造等5
    名繼承人共同繼承，而原告既已於104 年3 月24日向臺北地
    院清償系爭債務及利息共89,236,125元（見審重訴卷第29、
    53至56頁），而使其他繼承人同免責任，則被告自應就其應
    繼份比例即5 分之1 （即17,847,225，計算式：89,236,125
    ÷5＝17,847,225 元）負擔債務之責，原告於清償後依民法
    第281 條第1 項之規定，向同免責任之被告請求償還各自分
    擔額，應屬有據。
五、綜上所述，原告依據民法第1153條第2 項、第281 條第1 項
    規定，請求被告給付17,847,225元及自105 年1 月28日起至
    清償日止，按年息5 ％計算之利息，應予准許。
六、兩造分別陳明願供擔保聲請宣告假執行及免為假執行，經核
    於法均無不合，爰分別酌定相當擔保金額准許之。
七、本件事證已臻明確，兩造其餘主張與攻防方法及所提證據，
    經審酌後認與判決結果不生影響，爰不予逐一論述，併此敘
    明。
八、訴訟費用負擔之依據：民事訴訟法第78條。
中    華    民    國   110    年    11    月    30    日
                    民事第五庭法  官  鄭靜筠
以上正本係照原本作成。
如對本判決上訴，須於判決送達後20日內向本院提出上訴狀。如
委任律師提起上訴者，應一併繳納上訴審裁判費。
中    華    民    國   110    年    11    月    30    日
                              書記官  李方云